【裁判字號】    90,訴,150
【裁判日期】    900820
【裁判案由】    違反水土保持法等
【裁判全文】
臺灣基隆地方法院刑事判決                            九十年度訴字第一五０號
    公  訴  人  臺灣基隆地方法院檢察署檢察官
    被      告  甲○○
    選任辯護人  許巍騰
右列被告因違反水土保持法等案件，經檢察官提起公訴（八十九年度偵字第四三八二
號、第四八六九號），本院判決如左：
    主  文
甲○○無罪。
    理  由
一、公訴意旨略以：被告甲○○係基隆市永竟企業有限公司（簡稱永竟公司）負責人
    ，於民國（下同）八十八年八月一日起，明知基隆市安樂區全區均為行政院八十
    六年七月三十一日台八十六農三０八二四號函核定，省府八十六年十月八日八六
    農水字第一六八八六七號公告之台灣省山坡地範圍內土地，竟未經向主管機關即
    基隆市政府申請核可，即以每月新台幣（下同）十七萬元之代價，向乙○○○承
    租基隆市○○區○○段七三０地號土地（下簡稱系爭土地），擅自作為廢棄物處
    理轉運站（涉嫌違反廢棄物清理法部分，業經另案偵查起訴）。嗣因載運廢棄物
    之卡車進出困難且廢棄物數量增多，甲○○竟意圖為自己不法之利益，越界竊佔
    基隆市○○區○○段七三五地號之國有山坡地，以便堆置廢棄物及進行整地開闢
    道路，並利卡車出入通行，致生水土流失及毀損水土保持之處理與維護設施，迨
    八十九年十月間為基隆市政府建設局農林課人員會同安樂區公所人員發現，因認
    被告甲○○所為涉犯刑法第三百二十條第二項竊佔、水土保持法第三十二條第一
    項、山坡地保育利用條例第三十四條第一項等罪嫌云云。
二、按犯罪事實應依證據認定之，無證據不得推定其犯罪事實，刑事訴訟法第一百五
    十四條定有明文；又事實之認定，應憑證據，如未能發現相當證據，或證據不足
    以證明，自不能以推測或擬制之方法，以為裁判基礎，最高法院四十年台上字第
    八六號判例參照。查公訴人認被告甲○○涉犯上開等罪嫌乙節，係依據被告公司
    與出租人乙○○○所簽訂之土地租賃契約書，及證人丙○○於警訊時證稱：被告
    堆放廢棄物之範圍沒有超過伊劃定之使用範圍，但被告使用之道路伊確定不是伊
    與乙○○○的地等語為證，並有基隆市政府八九基府建農字第０九二八三六號函
    、土地登記謄本、地籍圖各一件、照片二十五張等在卷為其論斷。惟訊據被告甲○○堅決否認上開犯行，辯稱：伊堆積原料之處係依據地主乙○○○之子丙○○
    之指界，並未超過原承租土地之使用範圍，不知為何會占用到國有、公有及他人
    之土地等語。
三、按刑法第三百二十條第二項之竊佔罪，係以意圖為自己或第三人不法之利益，而
    竊佔他人之不動產為其構成要件，若行為人無不法利益之犯意，亦不知越界，則
    與竊佔罪之要件不符；又水土保持法第三十二條第一項：「在公有或私人山坡地
    或國、公有林地或他人私有林區內未經同意擅自墾殖、占用或從事第八條第一項
    第二款至第五款之開發、經營或使用，致生水土流失或毀損水土保持之處理與維
    護設施者，處：：：」及山坡地保育利用條例第三十四條第一項：「違反第十條
    『即在公有或他人山坡地內，不得擅自墾殖、占用或從事前條第一款至第九款之
    開發、經營或使用』規定者，處：：：」等規定，均揭示行為人需具有「明知未
    經同意」仍擅自墾殖、占用公有或他人山坡地或從事其他需實施水土保持之處理
    與維護之開發、經營或使用之主觀犯意存在，合先敘明。經查，被告以永竟公司
    名義與出租人乙○○○訂定將坐落基隆市○○區○○段七三○地號「等」土地部
    分出租予永竟公司作為放置物資、材料使用，且進出道路依丙○○先生現場指示
    所攝照片為準等情，有土地租賃契約書影本一件在卷可稽，可見被告向出租人乙○○○所承租之土地，非僅有上開七三○地號一筆，且雙方對出租土地使用範圍
    之界定，係依證人丙○○之現場指界為主，未進行實際鑑界，此並經證人丙○○
    於本院審理時證稱：「我租給甲○○的土地不只七三○地號而已，另有好幾筆但
    我沒有帶資料過來，所以詳細的地號我不清楚，我們並沒有在契約書上詳細記載
    所有的地號，只有在契約書後附上一張空照圖：：：」、「因為我父親以前告訴
    我們說，從前面到最後面整個都是我家的土地，所以我租給甲○○時，也有告訴
    他包括道路的部分並加以指界，當時是因我疏忽沒有鑑界才會造成這樣」、「因
    我自小聽我父親告訴我那片土地都是我家的，所以我就告訴被告說籬笆圍起來的
    地方就是可以使用的範圍，被告也是在我指界的範圍內來使用土地」、「（問為
    何警訊中證稱被告所使用之道路確實不是你與乙○○○所有之土地）我也記不起
    來當初是如何說的：：：」、「（提示被告所提編號九、十、十一號照片問證人
    是否即為現場道路部分）是的」等語屬實，復有證人丙○○現場指界所攝照片十
    一幀附卷可資佐證，益徵被告確實是依土地租賃契約書之約定，在承租人同意及
    證人丙○○所指界之承租土地上堆置物品，其主觀上並無未經同意而越界使用他
    人或國、公有土地之不法意圖存在，自不能單憑證人丙○○於警訊時表示被告所
    使用道路非其出租土地範圍之證述，而遽斷被告主觀上應知其使用之土地範圍為
    何，況經本院囑託基隆市安樂地政事務所對被告所占用堆置物品及使用道路部分
    進行實地測量結果顯示，被告所使用道路範圍亦部分為出租人乙○○○、曾阿同
    之土地，非盡屬他人或國、公有土地，此有基隆市安樂地政事務所九十年六月二
    十二日土丈字第三六一號土地複丈成果圖一件在卷可參，可徵證人丙○○於警訊
    時所言不盡可採。此外復查無其他積極證據足資證明被告有何竊佔、違反水土保
    持法第三十二條第一項及山坡地保育利用條例第三十四條第一項等不法犯意存在
    ，揆諸前揭說明，自應為被告甲○○無罪之諭知，以昭平允。
四、至被告甲○○雖係在出租人所指界並同意之區域內堆置物品，已如前述，惟其堆
    置材質所形成之土坵坡度甚陡，堆置區域內復無任何防止水土流失之工程措施，
    在降雨期間將無法避免造成水土流失等情，有國立台灣海洋大學九十年五月十六
    日九十海河字第三一三二號函附之勘驗報告書一件在卷可按，則其所為是否涉犯
    水土保持法第三十三條第三項之未依規定實施水土保持計畫致生水土流失罪嫌，
    宜交由檢察官另行偵辦，附予敘明。
五、據上論斷，應依刑事訴訟法第三百零一條第一項，判決如主文。
本案經檢察官黃士元到庭執行職務。
中      華      民      國        九十    年      八      月    二十    日
                              臺灣基隆地方法院刑事第三庭
                                    法  官    林  玉  珮
右正本證明與原本無異。
對於本件判決如有不服，應於收受送達後十日內，向本院提出上訴書狀，上訴於臺灣
高等法院，並按他造當事人之人數附具繕本。
                                    書記官    陳  俊  德
中      華      民      國        九十    年      八      月    二十二  日


司法院資訊處製作；財團法人民間司法改革基金會備份。
